【裁判字號】    99,重訴,47
【裁判日期】    991130
【裁判案由】    分割共有物
【裁判全文】
臺灣宜蘭地方法院民事判決              99年度重訴字第47號
原      告  劉坤庭
訴訟代理人  吳振東律師
複  代理人  蕭育芳
被      告  劉恒綸
訴訟代理人  柯士斌律師
複  代理人  曾培雯律師
複  代理人  林詠御
上列當事人間請求分割共有物事件，本院於民國99年11月24日言
詞辯論終結，判決如下：
    主  文
兩造共有坐落宜蘭市○○○段五結小段八二之二九（地目建，面
積八十一平方公尺）、八二之三０（地目田，面積一百二十七平
方公尺），及其上門牌號碼宜蘭市○○路95巷40號建物，及同段
六結小段八八之六（地目田，面積四百三十八平方公尺）地號土
地，應合併分割為：八二之二九、八二之三０地號土地及其上建
物分歸被告取得；八八之六地號土地分歸原告取得，並應補償被
告新台幣肆佰參拾捌萬陸仟肆佰壹拾元。
訴訟費用新台幣壹拾萬柒仟柒佰貳拾捌元，由被告負擔二分之一
即新台幣伍萬參仟捌佰陸拾肆元，餘由原告負擔。
    事  實  及  理  由
一、原告起訴主張：
(一)、緣坐落宜蘭縣宜蘭市○○○段五結小段82-29、82-30、同段
    六結小段88-6地號土地，現土地公告現值分別為新台幣（下
    同）32,644 元、32,900元、35,818元，及系爭82-29地號土
    地上門牌號碼宜蘭市○○路95巷40號房屋，為兩造所共有，
    應有部分各為1/2 ，有土地登記謄本、地籍圖謄本及房屋稅
    籍證明書可稽。因土地、房屋為共有，管理及使用頗感不便
    ，而兩造無不得分割之約定，又未能達成分割協議，致土地
    不能為充分有效之利用。按各共有人，除法令另有規定外，
    得隨時請求分割共有物。共有物分割之方法，不能協議決定
    者，法院得因任何共有人之聲請，命以原物分配於各共有人
    ；以原物為分配時，如共有人中有不能按其應有部分受分配
    者，得以金錢補償之；共有人相同之數不動產，除法令另有
    規定外，共有人得請求合併分割，民法第823條第1項前段、
    第824 條第2項第1款前段、第3項、第5項分別定有明文。查
    本件系爭82-29、82-30地號土地相毗連，其上有宜蘭市○○
    路95巷40號之房屋，現出租予他人；系爭88-6地號土地使用
    分區為機關用地，現在閒置中。原告認以系爭82-29、82-30
    地號分歸被告取得；系爭88-6地號土地則分歸原告取得，並
    補償被告4,386,410元【（35,818元×438㎡－32,644元×81
    ㎡＋32,900元×127㎡）×1/2】。
(二)、對被告之答辯則陳以：被告分得之土地及房屋每月有租金收
    入18,000元，而原告分得之土地已編為機關用地，須待徵收
    ，無法使用。故伊主張之分割方式被告尚有租金之收入，已
    屬有利被告之方法，故不同意被告主張要再增加30萬元之補
    償。如被告仍認不妥，伊亦同意調換過來，即由被告取得系
    爭88-6地號土地，再以上開金額補償伊。
(三)、爰為如主文所示之聲明。
二、被告則答辯以：系爭房地為兩造所共有，應有部分各1/2 。
    然系爭房地係兩造之被繼承人劉樹南（原告之父親、被告之
    祖父）所有，繼承人除兩造外，尚有被告之兄弟劉恒瑜、劉
    恒豪及被告之姑姑吳劉瑞瑛、留美慧、劉素嬌、劉秀英等人
    ，上開人等為辦理繼承分割事宜，於民國90年8 月15日簽立
    被證一之協議書，約定甲方即兩造與乙方即被告之姑姑，同
    意於辦竣系爭房地任一筆發生買賣移轉予第三人或為政府機
    關徵收時，甲方應給付60萬元予劉美慧，倘不動產買賣實際
    成交價格或徵收補償費不足60萬元，劉美慧同意甲方於次筆
    不動產買賣或徵收補足差額，為擔保該60萬元之履行，故於
    系爭82-29、82-30地號土地設定60萬元第一順位抵押權予劉
    美慧，即兩造應共同負擔該60萬元。惟原告所補償金額未予
    計算該60萬元抵押債務，亦未慮及被告為受領補償金之人，
    辦理過戶需繳納土地增值稅等情，故若原告就補償金額增加
    30萬元，則予以同意；至原告另主張就其聲明由兩造互換之
    方案，因伊年紀尚輕，無力負擔高額補償金，故不予同意。
    並聲明：原告之訴駁回。
三、本件兩造不爭執之事實，為坐落宜蘭縣宜蘭市○○○段五結
    小段82-29、82-30、同段六結小段88-6地號土地，面積各為
    81㎡、127㎡、438㎡，現土地公告現值則分別為32,644元、
    32,900 元、35,818元，及系爭82-29地號土地上之門牌號碼
    宜蘭市○○路95巷40號房屋，係兩造繼承自被繼承人劉樹南
    （原告之父親、被告之祖父）之財產，應有部分各1/2 ，系
    爭82-29、82-30地號土地設定有最高限額60萬元抵押權予訴
    外人劉美慧。系爭82-29、82-30地號土地上，除系爭房屋外
    尚有未辦理保存登記之鐵皮建物，現出租予他人，每月租金
    各為1萬元、8,000元；系爭88-6地號土地則為機關用地。此
    有土地登記第二類謄本、協議書、宜蘭市都市計畫土地使用
    分區（或公共設施用地）證明書等件可按，並經本院至現場
    履勘，製有勘驗筆錄及照片在卷可稽，是上開事實，均堪信
    屬實。
四、得心證之理由：
(一)、按共有物之分割，依共有人協議之方法行之。分割之方法不
    能協議決定，或於協議決定後因消滅時效完成經共有人拒絕
    履行者，法院得因任何共有人之請求，命為下列之分配：一
    以原物分配於各共有人。但各共有人均受原物之分配顯有困
    難者，得將原物分配於部分共有人。二原物分配顯有困難時
    ，得變賣共有物，以價金分配於各共有人；或以原物之一部
    分分配於各共有人，他部分變賣，以價金分配於各共有人。
    以原物為分配時，如共有人中有未受分配，或不能按其應有
    部分受分配者，得以金錢補償之。各共有人，除法令另有規
    定外，得隨時請求分割共有物，民法第824 條第1項、第2項
    、第3 項、第823條第1項前段分別定有明文。而分割共有物
    訴訟係非訟事件之訴訟化，本質上當事人間並無訟爭性，當
    事人之聲明並無拘束法院之效力，然法院於裁判分割共有物
    時，仍應尊重當事人之意願。本件被告對原告主張之分割方
    案並不爭執，故本件之爭點僅存在於金錢補償部分是否妥適
    及應如何分配共有物予兩造始為公允。
(二)、按定共有物分割之方法，應斟酌各共有人之意願、利害關係
    、共有物之價格、利用價值及分割後各部分之經濟價值與其
    應有部分之比值是否相當而為適當之分配，始能謂為適當而
    公平。關於共有物之分割，如依原物之數量按其應有部分之
    比例分配，價值顯不相當者，依其價值按其應有部分比例分
    配，仍不失為以原物分配於各共有人，否則不顧慮經濟上之
    價值，一概按其應有部分核算之原物數量分配者，將顯失公
    平，惟依其價值按應有部分比例分配原物，如有害經濟上之
    利用價值者，應認有民法第824條第3項之共有人中有不能按
    其應有部分受分配之情形，得以金錢補償之。民法第824 條
    第3 項所謂金錢補償，係指依原物市場交易之價格予以補償
    而言（最高法院94年度台上字第1149號判決、63年台上字第
    2680號判例、87年度台上字第2041號判決參照）。本件原告
    主張其如分得系爭88-6地號土地，依公告土地現值計算為15
    ,688,284元，高於被告分得系爭82-29、82-30地號土地價值
    6,315,464元，故同意補償被告4,386,410元【計算式：（15
    ,688,284元－6,315,464元）×1/2】；被告則主張該補償金
    額應加計就系爭82-29、82-30地號土地，設定60萬元抵押權
    予訴外人劉美慧之1/3 ，即30萬元。經查，本件之金錢補償
    部分，經兩造同意以公告土地現值為計算基準；又被告主張
    原告給付之補償金額，除上開4,386,410 元外，應加計設定
    抵押60萬元之1/2 即30萬元，惟查，原告所主張分得之系爭
    88-6地號土地，已編屬機關用地，僅得待行政機關依法編列
    預算後予以徵收，此外別無任何經濟發展、投資獲利之可言
    ，反觀系爭82-29、82-30地號土地，其上有系爭房屋及未辦
    理保存登記之鐵皮頂建物，目前每月可收取租金共18,000元
    ，此為兩造所不爭之事實，況該房地坐落於宜蘭縣宜蘭市○
    ○○○路之交叉路口，可為店面使用，未來仍具極佳發展潛
    力，經濟上利用價值實高於系爭88-6地號土地，則原告主張
    之分割方案，尚屬公平、妥適。又原告亦不反對與被告立場
    互換，由被告取得系爭88-6地號土地，再以同樣金額補償原
    告，然被告則以伊尚年輕無資力為補償，而不同意分得系爭
    88-6地號土地，故經本院考量兩造分割後應避免再生爭執，
    認以原告所主張之分割方法，應屬公允，當可採用。
五、綜上所述，告依民法第823條第1項前段規定，訴請就系爭土
    地為分割，為有理由，本院依系爭土地性質及分割後之經濟
    效用及共有人間之公平考量等情形，認以原物分割為當，於
    共有人中不能按其應有部分受分配情形，則以金錢補償之。
    爰判決如主文所示。
六、分割共有物事件本質上並無訟爭性，乃由本院斟酌何分割方
    案能增進共有物之經濟效益，並兼顧兩造之利益，以決定適
    當之分割方法，故兩造本可互換地位，由任一共有人起訴請
    求分割，均無不可，實質上並無所謂何造勝訴敗訴之問題，
    是本事件之訴訟費用，應由兩造按原應有部分比例分擔，方
    屬公允。
七、訴訟費用負擔裁判之依據：民事訴訟法第80條之1。
中    華    民    國    99    年    11    月    30    日
                  臺灣宜蘭地方法院民事庭
                      法  官  張軒豪
正本與原本無異。
如不服本判決應於判決送達後20日內提出上訴狀（須附繕本）。
中    華    民    國    99    年    11    月    30    日
                      書記官  謝佩欣

司法院資訊處製作；財團法人民間司法改革基金會備份。
